臺灣高等法院 臺南分院 裁判書 -- 民事類
【裁判字號】 99,家上,37
【裁判日期】 1000111
【裁判案由】 給付扶養費
【裁判全文】
臺灣高等法院臺南分院民事判決　99年度家上字第37號　　
上　訴　人　甲○○
訴訟代理人　黃文力  律師
複代  理人　何建宏  律師
被上  訴人　乙○○ 
　　　　　　丙○○ 
        　　丁○○ 
兼上  三人
法定代理人　戊○○
上  一  人
訴訟代理人　戴雅韻  律師
上列當事人間請求給付扶養費事件，上訴人對於中華民國99年04
月20日臺灣嘉義地方法院第一審判決（99年度家訴字第20號），
提起上訴，本院於99年12月28日言詞辯論終結，判決如下：
    主  文
上訴駁回。
第二審訴訟費用由上訴人負擔。
    事實及理由
壹、本件被上訴人等於原審起訴主張：被上訴人戊○○與上訴人
    於民國（下同）八十二年間結婚，婚後育有三名未成年子女
    即被上訴人乙○○（○○年○○月○○日生）、丙○○（○○年○○月
    ○○日生）及丁○○（○○年○○月○○日生），現婚姻關係仍存續中
    。惟上訴人自八十八年一月一日起即未支付子女之扶養費用
    ，更於九十八年八月二十四日起無故離家出走，拒與被上訴
人戊○○共同生活，致現三名未成年子女均由被上訴人戊○○
負擔渠等之扶養費用，為此，請求上訴人應給付自八十八
    年一月一日起至九十九年二月二十八日止，被上訴人戊○○
    已為給付而應由上訴人負擔部分之子女扶養費，合計為新臺
    幣（下同）二百五十萬元。又上訴人係三名未成年子女之父
    親，依法自應負擔部分之子女扶養費；爰本於不當得利及民
    法第一千零八十九條第一項所衍生之扶養費請求權等法律關
    係，求為判命：(一)上訴人應給付被上訴人戊○○二百五十萬
    元。(二)上訴人應自九十九年四月一日（因上訴人於原審已支
    付99年03月份之扶養費30,000元，故兩造同意自同年4月1日
    起算，見原審卷第44頁）起至三名未成年子女成年時止，按
    月於每月一日給付被上訴人乙○○、丙○○、丁○○各一萬
    元扶養費之判決等語（原審為上訴人敗訴之判決，嗣上訴人
    對之不服而提起上訴；被上訴人等則答辯聲明：求為判決駁
    回上訴）。
貳、上訴人於本院審理時之陳述除與原審判決記載相同者予以引
    用外，並補以下列等語，資為抗辯：
一、由上訴人整理自八十三年十一月十五日起至九十九年三月十
    五日止之存款簿資料，可證上訴人確有給付被上訴人戊○○
    子女扶養費用。原審判決雖認定上訴人自八十八年至九十九
    年二月止每月均有給付被上訴人戊○○八千元，共一百三十
    四個月，前後共給付一百零七萬二千元；然實際上，上訴人
    自八十九年一月二十七日起至九十九年三月十五日止，已給
    付被上訴人戊○○二百九十七萬六千五百六十二元。
二、又上訴人確有給付被上訴人戊○○有關三名子女之扶養費，
    由兩造之子即被上訴人丙○○於  鈞院之陳述：「不知道幾
    次，他們吵架次數很多，但為了錢而吵的次數我不記得，好
像不是很多次。」可得到證明。上訴人若真如被上訴人戊○○
所述自八十八年一月一日起即未支付子女扶養費用，則兩
    造就扶養費給付之爭執必定很多，但被上訴人丙○○已陳稱
    為了錢而吵的次數，好像不是很多次，足證上訴人確有給付
扶養費。又在上訴人於九十八年八月二十四日遭被上訴人戊○○
趕出家門後，被上訴人曾因不滿而多次至上訴人住處貼
    大字報，以其激烈之個性，若之前上訴人未給付扶養費，豈
    會很少就此與上訴人爭吵？
三、被上訴人主張自八十八年一月一日起上訴人即未給付子女扶
    養費一事，於本件應屬變態事實，應由被上訴人戊○○負舉
    證責任。
四、原審判決依行政院主計處九十七年「平均每人月消費支出（
    按區域別分）」認定扶養小孩每月之支出額，顯然過高，而
    不可採：
  (一)按父母對於未成年子女之扶養義務，學者通說認為係生活保
    持義務，應供給受扶養者與其身分相當之扶養費。本件被扶
    養人即被上訴人乙○○為○○年○○月○○日生、被上訴
人丙○○為○○年○○月○○日生、被上訴人丁○○為○○
年○○月○○日生，於○○年○○月○○日時分別為四歲多、二
    歲多及於翌日出生之小孩，依其當時之年歲及幼兒身分，維
    持其基本生活之扶養費，當無原審判決所認定之數額如此多
    ，原審判決就此數額之認定，顯然過高。
  (二)依主計處網站公佈內容，消費支出主要分為一般國家對於民
    間最終消費目的分類：計分為食品、飲料、菸草、衣著、鞋
    襪及服飾用品、燃料及燈光、租金及水費、家庭器具及設備
    、家庭管理、醫療及保健、娛樂、消遣、教育及文化服務、
    運輸及通訊、其他消費等十二類。原審判決認為依此統計所
    得之數額得用以作為認定三名子女之扶養費用數額，惟試問
    ：嬰幼兒及未成年人可否吸食煙草？是否適合喝飲料？娛樂
    、消遣支出可否與一般成年人相比？衣著、鞋襪及服飾用品
    ，當然是一個撿一個穿，不會每次都買新的。至於租金及水
    費、家庭器具及設備、家庭管理、運輸及通訊，更與扶養嬰
    幼兒無關，由此顯現以此作為認定扶養金額之不當。
  (三)又目前之基本工資為每月一萬七千二百八十元，有的勞工依
    此數額尚可扶養其全家人，原審認定扶養三名子女，每月每
    人扶養費為一萬四千三百元至一萬六千一百元間不等，茲以
    八十八年度為例，每人每月需一萬四千九百元，三人為四萬
    四千七百元，若再加上被上訴人戊○○，則每月需要五萬九
    千六百元，以上訴人八十八年之月薪才三萬多元，試問要如
    何負擔？故該金額絕對過高，應不可採。
  (四)被上訴人戊○○稱其自八十八年一月一日起獨立負擔三名子
    女之扶養費，則其每名子女每月負擔多少？細目為何？自應
    由被上訴人戊○○提出詳細之資料證明之，並應由其負舉證
    責任。
五、原審判決認定上訴人與被上訴人戊○○應負擔扶養子女扶養
    費用之比例為二比一，顯有違誤：
  (一)按負扶養義務者有數人，而其親等同一時，應各依其經濟能
    力，分擔義務，此為民法第一千一百十五條第三項所明文。
    本件雖依稅務電子閘門查詢可知上訴人財產總額為三百二十
    九萬四千八百四十元，略高於被上訴人戊○○之一百六十一
    萬六千二百元，惟上訴人主要財產為土地及房屋，並非現金
    ，且上訴人若依原審判決，則有負債二百五十萬元，被上訴
    人戊○○則有債權二百五十萬元，上訴人之財產減去負債後
    為七十九萬四千八百四十元（3,294,840－2,500,000＝794,
    840 ），被上訴人戊○○之財產加上債權為四百十一萬六千
    二百元（1,616,200＋2,500,000＝4,116,200 ）。原審未考
    量兩造間之債權債務關係，若一來一往計算，反而是被上訴
    人戊○○財產較上訴人為多，原審認定扶養比例為二：一，
    尚有違誤。
  (二)上訴人認應以薪資收入作為認定之主要依據，上訴人九十七
    年度之收入為七十二萬零四百三十二元，被上訴人戊○○九
    十七年度收入為七十二萬五千四百七十一元，兩者相當，且
    七十二萬餘元之收入在臺灣目前已屬高薪，故應認雙方各負
    二分之一之扶養義務，較符合公平。
  (三)上訴人居住嘉義市○○路○○號處所期間，三名小孩均係
    由上訴人負責接送上學、補習、就醫，吃飯亦均由上訴人準
    備，平日洗衣、晾衣、拖地板等家事，亦均係由上訴人負責
    ，甚至於三名小孩小時候均為上訴人幫其洗澡，故實際照顧
    小孩者應為上訴人。上訴人於九十八年八月二十四日遭被上
    訴人戊○○趕出家門後，上訴人每天都是早上六點多就回去
    協助小孩上學事宜，三名小孩都是上訴人接送上學、補習、
    就醫，吃飯係因被上訴人戊○○向小孩說上訴人買的東西是
    垃圾，要小孩不要吃，所以上訴人後來就沒有買，故上訴人
    確有實際協助照顧小孩。
七、依上，上訴聲明求為判決：(一)原判決廢棄。(二)駁回被上訴人
    等在第一審之訴及假執行之宣告。
參、兩造不爭執之事實：
一、被上訴人戊○○與上訴人於八十二年間結婚，婚後育有三名
    未成年子女即被上訴人乙○○（○○年○○月○○日生）、丙○○
    （○○年○○月○○日生）及丁○○（○○年○○月○○日生）等，現婚姻
    關係仍存續中（見原審卷第39頁）。
二、被上訴人戊○○自婚後即與被上訴人乙○○、丙○○、丁○○
    等均居住在嘉義市。
肆、兩造爭執之事項：
一、被上訴人戊○○就起訴前已經由其負擔扶養費部分，得否依
    據不當得利請求權之法律關係向上訴人請求給付？
二、被上訴人乙○○、丙○○、丁○○等得請求之扶養費金額，
    各以若干為妥當並適宜？
伍、本院之判斷：
一、被上訴人戊○○就起訴前已經由其負擔扶養費部分，得否依
    據不當得利請求權之法律關係向上訴人請求給付？
  (一)按無法律上之原因而受利益，致他人受損害者，應返還其利
    益，雖有法律上原因，而其後已不存在者，亦同，民法第一
    百七十九條定有明文。又扶養義務人履行其本身之扶養義務
    ，致他扶養義務人得因此不必盡其應盡之扶養義務，而受有
    利益，此時他扶養義務人所受之利益為「免履行扶養義務」
    之利益，而為履行扶養義務者即因逾其原應盡之義務，而受
    有損害，兩者間即有因果關係存在。易言之，倘父母未共同
    負擔義務，在一方支付全部未成年子女之扶養費後，自得依
    不當得利之法律關係向他方請求分擔（最高法院92年度台上
    字第1832號判決參照）。次按扶養之程度，應按受扶養權利
    者之需要，與負扶養義務者之經濟能力及身分定之；負扶養
    義務者有數人，而其親等同一時，應各依其經濟能力分擔義
    務，民法第一千一百十九條、第一千一百十五條第三項亦分
    別定有明文。據此，故扶養費數額之多寡，亦應依此情形而
    為適當之酌定，不得僅以某一固定年度綜合所得稅扶養親屬
    之寬減額或免稅額為其唯一之標準定之（最高法院84年度台
    上字第2888號判決參照）。
  (二)查被上訴人戊○○主張其自婚後，即與被上訴人乙○○、丙
    ○○、丁○○居住在嘉義市之娘家，而由其扶養兩造所生之
    三名未成年子女等情，已據被上訴人戊○○於原審及本院審
    理時陳述在卷，且上訴人對於兩造婚後（迄94年前）即未與
    被上訴人戊○○及子女共同居住生活乙情亦不爭執，自堪信
    為真實。從而本件被上訴人戊○○主張上訴人未負擔子女之
    扶養費用，而依不當得利之規定請求上訴人給付其為上訴人
    盡扶養子女義務所受之損害，自屬有據。而扶養未成年子女
    ，必定支出食品飲料、衣著鞋襪、水電費、燃料動力、家庭
    器具設備、醫療保健、交通運輸、娛樂教育文化及雜項等消
    費支出，且上揭支出有涉及親子共用（水電、燃料、食品、
    家庭設備等），無法逐一取具支出憑據等證據，為社會上一
    般稍具常識者所周知之事實；另行政院主計處於九十七年對
    於全國各縣市家庭收支調查報告中所為「平均每人月消費支
    出（按區域別分）」之調查，乃係就各種支出項目及各縣市
    產業結構、城鄉差異及貧富差異為統計調查，究其內容應已
    包括扶養未成年子女所需之各項費用，自屬客觀、公平並兼
    具一般可信度，解釋上自可作為本件有關扶養費用計算之標
    準。而經本院核閱上揭調查報告所示，其中有關嘉義市自八
    十八年至九十七年度之平均每人月消費支出依序分別為：一
    萬四千八百九十五元（88年）、一萬四千九百十二元（89年
    ）、一萬五千二百四十三元（90年）、一萬五千四百三十九
    元（91年）、一萬四千二百七十九元（92年）、一萬四千九
    百十元（93年）、一萬五千五百九十一元（94年）、一萬五
    千二百三十四元（95年）、一萬六千零六十四元（96年）、
    一萬五千七百二十二元（97年），有行政院主計處所公布嘉
    義市八十八年至九十七年度「平均每人月消費支出─按區別
    分」一份在卷可按（見原審卷第48至49頁）；據此，本院認
    被上訴人乙○○、丙○○、丁○○依八十八年至九十七年間
    之社會一般生活型態、經濟狀況、平均物價水準、教養所需
    及當時生活機能等為斟酌，每月所需之生活費，各以下列金
    額（取其整數）為適當：即八十八年為一萬四千九百元、八
    十九年為一萬五千元、九十年為一萬五千三百元、九十一年
    為一萬五千五百元、九十二年為一萬四千三百元、九十三年
    為一萬五千元、九十四年為一萬五千六百元、九十五年為一
    萬五千三百元、九十六年為一萬六千一百元、九十七年為一
    萬五千八百元。至於九十八年至九十九年之每月所需之生活
    費，本院考量一般公平性，及臺灣於九十七年間因遭逢全球
    金融危機，導致經濟成長延滯，因認該二年度亦以九十七年
    度之數額資為計算標準，應屬適當合理。
  (三)又經原審依職權調取兩造於九十七年間之財產狀況資料，其
    中被上訴人戊○○於九十七年度之給付總額為七十一萬四千
    三百十五元，而財產總額為一百六十一萬六千二百元；上訴
    人九十七年度之給付總額為七十二萬零四百三十二元，而財
    產總額則為三百二十九萬四千八百四十元，有稅務電子閘門
    財產所得調件明細表二份附卷可憑（見原審卷第07至28頁）
    ；依此，徵諸負扶養義務者有數人，而其親等同一時，應各
    依其經濟能力，分擔義務（民法第1115條第03項），而所謂
    經濟能力及身分，即財力及社會上之地位，如扶養義務人之
    財力較雄厚、社會地位較高，即應隨之而對於扶養權利人為
    較相當之扶養以察，本院認上訴人之經濟（謀生）能力及收
    入狀況應較被上訴人戊○○為優，且審酌被上訴人戊○○乃
    實際照顧被上訴人乙○○、丙○○、丁○○等人日常生活，
    就勞力之付出而言，上訴人顯有額外之時間及精力，另斟酌
    行政院主計處公布之嘉義市八十八年至九十七年度之平均每
    人月消費支出金額、被上訴人戊○○與上訴人之身分地位、
    謀生能力、其他生活負擔等因素，認被上訴人戊○○與上訴
    人於八十八年至九十九年間應負擔被上訴人乙○○、丙○○
    、丁○○等三人扶養費之比例厥為一比二，應為合理、適當
    並公平。
  (四)據上，兩造依法應負擔被上訴人乙○○、丙○○、丁○○等
    三人於上揭期間之扶養費用為：(1)八十八年共計五十三萬六
    千四百元（14,900×12×3＝536,400），(2)八十九年共計五
    十四萬元（15,000×12×3＝540,000），(3)九十年共計五十
    五萬零八百元（15,300×12×3＝550,800），(4)九十一年共
    計五十五萬八千元（15,500×12×3＝558,000），(5)九十二
    年共計五十一萬四千八百元（14,300×12×3＝514,800），
    (6)九十三年共計五十四萬元（15,000×12×3＝540,000元）
    ，(7)九十四年共計五十六萬一千六百元（15,600×12×3＝5
    61,600），(8)九十五年共計五十五萬零八百元（15,300×12
    ×3＝550,800元），(9)九十六年共計五十七萬九千六百元（
    16,100×12×3＝579,600），(10)九十七年共計五十六萬八千
    八百元（15,800×12×3＝568,800），九十八年共計五十
    六萬八千八百元（15,800×12×3＝568,800元），九十九
    年共計九萬四千八百元（15,800×2×3＝94,800），總計為
    六百十六萬四千四百元。據此，依兩造應負擔之之扶養費用
    比例即一比二（上訴人應負擔3分之2）予以核計，上訴人應
    負擔被上訴人乙○○、丙○○、丁○○等三人自八十八年一
    月一日起至九十九年二月二十八日止之扶養費，總額為四百
    十萬九千六百元（6,164,400÷3×2＝4,109,600），應堪認
    定。
  (五)至上訴人於本院審理時雖辯稱：其自八十三年十一月十五日
起至九十九年三月十五日間，有陸陸續續給付被上訴人戊○○
扶養費用，每次金額從五千元至五萬元不等云云，並提出
    存摺影本及自行制作之明細為證（見本院卷第27至33頁）；
    惟此則為被上訴人戊○○所堅決否認，且其於原審之辯稱：
    其有每隔每一個半月給付五萬元扶養費予被上訴人戊○○等
    語，並不一致；另經本院核閱上訴人所提出之存摺影本以觀
    ，其上自八十三年十一月起至九十九年三月間止，固有陸陸
    續續提領五千至五萬元不等之現金紀錄，惟存摺上卻無存款
    人（戶名）及受款人之記載，則依法定證據原則，自尚難僅
    憑上揭存摺影本即遽採為上訴人有於提領上揭現金後，將該
    金額交付予被上訴人戊○○以支付子女扶養費之論據。惟被
    上訴人戊○○與上訴人係自九十八年八月二十四日起始分居
    而未共同生活，且上訴人每月有支出子女扶養費八千元，則
    為兩造於原審所不爭執（見原審卷第33頁），自堪採信。據
    此，考量社會上一般夫妻同財共居，本無法就日常生活之所
    有花費，鉅細靡遺記載詳細，而被上訴人丙○○於本院已陳
    述：「‧‧雖然以前爸爸也有支付，但金額不多，大部分都
    是媽媽在支出。」等語無訛在卷（見本院卷第68頁反面），
    且上訴人亦無法提出確切之證據足資證明其自八十八年一月
    一日起實際分擔子女扶養費之金額；因之，本院認上訴人於
    八十八年一月一日至九十九年二月間（共11年02月），確有
    每月支付未成年子女之扶養費八千元。準此，上訴人主張應
    扣除其先前支付被上訴人乙○○等三人之扶養費用即一百零
    七萬二千元（8,000×134＝1,072,000 ），應屬有據；至逾
    此部分，尚不足採。
  (六)綜上，本件上訴人於八十八年一月一日至九十九年二月間就
    所生之未成年子女即被上訴人乙○○等三人所應負擔之扶養
    費，厥為三百零三萬七千六百元（即4,109,600－1,072,000
＝3,037,600 ），洵堪認定。則揆諸前揭說明，被上訴人戊○○
本於不當得利之法律關係，請求上訴人應給付其中之二
    百五十萬元，於法自屬有據。
二、被上訴人乙○○、丙○○、丁○○等得請求之扶養費金額，
    各以若干為妥當並適宜？
  (一)按父母對於未成年之子女，有保護及教養之權利義務；又家
    庭生活費用，除法律或契約另有約定外，由夫妻各依其經濟
    能力、家事勞動或其他情事分擔之；另對於未成年子女之權
    利義務，除法律另有規定外，由父母共同行使或負擔之；民
    法第一千零八十四條第二項、第一千零三條之一第一項及第
    一千零八十九條第一項前段分別定有明文。次按一般而言，
    通說認為夫妻於婚姻關係存續中，對於未成年之子女，有保
    護及教養之權利義務，該保護及教養之費用乃係家庭生活費
    用之一種，故在父母之間，對未成年子女之保護及教養，即
    可依家庭生活費用負擔之規定處理，而無需論及未成年子女
    之扶養問題。又以法定財產制為夫妻財產制者，家庭生活費
    用如夫有支付能力雖應由夫負擔，但妻無不能同居之正當理
    由拒絕同居者，不得向其夫請求支付別居時期之生活費用（
    最高法院27年上字第0379號判例參照）。準此，若夫妻之一
    方有正當理由與他方分居，則其家庭生活費用仍應依同居時
    應負擔之數額負擔之。此時，未成年子女之保護及教養問題
    ，仍應按前述說明處理之；亦即兩造子女之保護及教養費用
    ，自應包括在家庭生活費用之內（最高法院90年度台上字第
    1969號判決參照）。又就權利方面而言，父母對於未成年之
    子女具有教養之權利，謂之親權之行使；就義務而言，父母
    對於未成年子女負有保護扶養之義務，而此種保護扶養義務
    係一種「生活保持義務」，並非「生活扶助義務」，亦即父
    母對未成年子女之扶養義務不以未成年子女「不能維持生活
    而無謀生能力」為必要。是父母對於未成年子女之扶養義務
    ，係本於父母子女之身分關係而當然發生，縱使父、母離婚
    或分居，仍應各依其經濟能力及身分，與未成年子女之需要
    ，共同對未成年子女負保護教養之義務。
  (二)查有關本件被上訴人乙○○、丙○○及丁○○之權利義務之
    行使或負擔，既由被上訴人戊○○與上訴人共同任之，上訴
    人自不因此而免除其扶養義務，已如前述；則揆諸前揭說明
    ，被上訴人等另請求自九十九年四月一日起（上訴人前於99
    年3月支付3萬元予被上訴人戊○○，已為兩造所不爭執）至
    被上訴人乙○○等三人成年止之扶養費，自於法有據。茲本
    院基於為使被上訴人乙○○等三人能受到較好之生活照顧，
    爰審酌被上訴人乙○○等三人目前與母親即被上訴人戊○○
    共同居住在嘉義市，且行政院主計處所公布之嘉義市九十七
    年度平均每人月消費支出為一萬五千八百元；因之，本院認
    被上訴人乙○○等三人依九十九年後之物價水準、社會經濟
    狀況，及兩造之經濟能力、居住地區之生活水平、消費習性
    、被上訴人乙○○等三人現之年齡、依一般日常生活所需之
    衣食住行花費、未來幾年就學之生活以外之延長費用（如補
    習、就讀私立學校）等因素，認為於九十九年後每月所需之
    生活費，各以一萬五千八百元為適度、合理。再者，本院已
    認被上訴人戊○○與上訴人應負擔被上訴人乙○○等三人扶
    養費之比例為一比二，復如前述；準此，上訴人就此部分每
    月應負擔之扶養費各為一萬零五百三十三元（15,800×2÷3
    ＝10,533）。
  (三)據上，被上訴人等本於民法第一千零八十九條第一項所衍生
    之扶養費請求權法律關係，請求上訴人應給付自九十九年四
    月一日起至被上訴人乙○○等三人各成年之日（乙○○為10
    3年11月13日、丙○○為105年2月15日、丁○○為108年1月2
    日）止，按月於每月一日前給付各一萬元，自屬適當，並於
    法有據。
陸、綜上所述，本件被上訴人等本於不當得利及民法第一千零八
    十九條第一項所衍生之扶養費請求權等法律關係，請求判決
    ：(一)上訴人應給付被上訴人戊○○二百五十萬元。(二)上訴人
應自九十九年四月一日起至三名未成年子女即被上訴人乙○○
、丙○○及丁○○各自成年時止，按月於每月一日各給付
    一萬元扶養費，為有理由，應予准許。原審判命上訴人如數
    給付，並就給付扶養費部分，依非訟事件法第一百二十七條
    第一、二項規定，本於職權命上訴人應按月於每月一日前交
    付予被上訴人乙○○等三人之法定代理人即被上訴人戊○○
    代為管理支用，且諭知如上訴人遲誤一期履行者，其後之期
    間視為全部到期；同時依職權酌定相當之擔保金額為准、免
    假執行之宣告，經核於法並無不合。上訴人上訴意旨指摘原
    判決不當，求予廢棄改判准如上訴聲明所示，為無理由，應
    予駁回（至上訴人於99年6月15日、8月30日、10月26日及99
    年12月27日以銀行轉匯款方式各給付系爭扶養費50,000元予
    被上訴人戊○○部分，於將來本件訴訟確定後，自得由上訴
    人予以扣除）。
柒、本件事證已臻明確，兩造其餘主張及攻擊或防禦方法並提出
    之證據資料，經斟酌後認均不影響本院所為前開論斷，自無
    逐一審論之必要，附此敘明。
捌、據上論結，本件上訴為無理由，依民事訴訟法第四百四十九
    條第一項及第七十八條，判決如主文。
中　　華　　民　　國　 100　　年　　1 　　月　　11　　日

                  民事第三庭    審判長法  官    黃崑宗

                                      法  官    王浦傑

                                      法  官    張世展
上為正本係照原本作成。
如不服本判決，應於收受送達後20日內向本院提出上訴書狀，其
未表明上訴理由者，應於提出上訴後20日內向本院補提理由書狀
（均須按他造當事人之人數附繕本）上訴時應提出委任律師或具
有律師資格之人之委任狀；委任有律師資格者，另應附具律師資
格證書及釋明委任人與受任人有民事訴訟法第466條之1第1項但
書或第2項（詳附註）所定關係之釋明文書影本。如委任律師提
起上訴者，應一併繳納上訴審裁判費。
中　　華　　民　　國　 100　　年　　1 　　月　　11　　日

                                      書記官    吳秋賢
【附註】
民事訴訟法第466條之1：
(1)對於第二審判決上訴，上訴人應委任律師為訴訟代理人。但上
  訴人或其法定代理人具有律師資格者，不在此限。
(2)上訴人之配偶、三親等內之血親、二親等內之姻親，或上訴人
  為法人、中央或地方機關時，其所屬專任人員具有律師資格並
  經法院認為適當者，亦得為第三審訴訟代理人。
民事訴訟法第466條之2第1項：
上訴人無資力委任訴訟代理人者，得依訴訟救助之規定，聲請第
三審法院為之選任律師為其訴訟代理人。
